【裁判字號】    95,訴,320
【裁判日期】    970104
【裁判案由】    損害賠償
【裁判全文】
臺灣屏東地方法院民事判決               95年度訴字第320號
原      告  黃東益即東益水泥工.
訴訟代理人  吳磺慶律師
            甲○○
被      告  林復從即東藝雕塑行.
訴訟代理人  孔福平律師
上列當事人間請求損害賠償事件，原告提起刑事附帶民事訴訟（
94年度附民字第76號），經刑事庭移送民事庭審理，本院於民國
96年12月19日言詞辯論終結，判決如下：
    主  文
被告應給付原告新臺幣陸拾伍萬元，及自民國九十四年七月二十
七日起至清償日止，按週年利率百分之五計算之利息。
原告其餘之訴駁回。
訴訟費用由被告負擔百分之十三，餘由原告負擔。
本判決予原告以新臺幣貳拾壹萬元供擔保後得假執行。但被告如
於假執行程序實施前，以新臺幣陸拾伍萬元為原告供擔保，得免
為假執行。
原告其餘假執行之聲請駁回。
    事實及理由
壹、程序部分：
    按訴狀送達後，原告不得將原訴變更或追加他訴。但請求之
    基礎事實同一者，不在此限，民事訴訟法第255 條第1 項第
    2 款定有明文。茲原告以被告侵害原告如附表所示之水泥塑
    像及雀替製品美術著作為由，起訴請求被告給付原告新臺幣
    （下同）500 萬元，及自起訴狀繕本送達翌日起即94年7 月
    27日至清償日止，按週年利率百分之5 計算之利息。2.被告
    應將臺灣高等法院高雄分院95年度上易字第574 號判決以自
    己費用將其內容之全部刊登1 日於自由時報頭版之全國版十
    全版A 版及B 版；如前述方式不受允准，被告應將如附件所
    示之道歉啟示刊登1 日於自由時報頭版之全國版十全版A 版
    及B 版。嗣於本準備程序中就第2 項聲明追加將本件判決，
    以自己費用將其內容之全部刊登1 日於自由時報頭版之全國
    版十全版A 版及B 版，有民事辯論意旨狀及民事辯論意旨狀
    (2)附卷可稽，經核追加之基礎事實同一，依前揭說明，應予
    准予。
貳、實體部分：
一、原告起訴主張：
  (一)被告在屏東縣東港鎮○○路152 之9 號開設東藝雕塑行，為
    該商號之負責人，明知如附表所示之水泥塑像及雀替製品均
    為原告所有之美術著作，未經原告同意，於民國90年4 月6
    日起至94年11月15日止，於取得原告製作之如附表所示之水
    泥塑像後進行製模，待模組完成後，再將水泥灌入模組內，
    俟水泥乾固後，即完成重製前述美術著作，並將完成之重製
    品放置於其「東藝雕塑行」內展示。其間於92年7 月，因訴
    外人甲○○至東藝雕塑行時，發覺該雕塑行有重製原告前述
    水泥美術著作之情事而告知原告，原告遂於同年8 月27日委
    由訴外人吳大山前往「東藝雕塑行」購買其中之財、子、壽
    水泥雕像5 組。又於93年11月間再重製原告有原始著作權之
    雀替水泥製品。核被告行為實已侵害原告美術著作之重製權
    ，及改作權著作權、姓名表示權，禁止不當改變權等著作人
    格權，原告自得依著作權法第88條第3 項、第85條及89條規
    定，請求被告賠償損害及回復其名譽。
  (二)再依94年度附民字第76號卷附照片所示，以該財、子、壽、
    旗童、如意童、雀替水泥乾透程度推估，財、子、壽單價均
    為1,200 元，旗童、如意童單價均為500 元，保守估計年產
    量均為150 個，自90年4 月6 日起至94年3 月15日止，侵權
    產值約276 萬元；雀替單一產品日產數為8 組，年產量超過
    1,600 組，以1,000 個保守估，自90年4 月6 起至94年11月
    25日止約計4.6 年，侵權產值約為230 萬元；其餘如附表所
    示之美術著作，以如附表所示成品單價即以4 年重製期計算
    ，侵權產值亦已高達858 萬元。為此，爰依著作權法第88條
    第3 項請求被告賠償500 萬元財產上之損害。
  (三)又被告行為除侵害原告美術著作權外，並侵害原告之人格權
    且被告否認如附表所示之美術著作為原告著作，甚至將原告
    之著作為局部之改作，使原告精神痛苦萬分，爰依著作權法
    第85條、89條規定，請求被告將臺灣高等法院高雄分院95年
    度上易字第574 號判決及本件判決或以附件所示之道歉啟示
    ，以自己費用將其內容之全部刊登報載1 日等語。並於本院
    聲明：1.被告應給付原告500 萬元，及自起訴狀繕本送達翌
    日起即94年7 月27日至清償日止，按週年利率百分之5 計算
    之利息。2.被告應將臺灣高等法院高雄分院95年度上易字第
    574 號判決以及本件判決，以自己費用將其內容之全部刊登
    1 日於自由時報頭版之全國版十全版A 版及B 版；如前述方
    式不受允准，被告應將如附件所示之道歉啟示刊登1 日於自
    由時報頭版之全國版十全版A 版及B 版。3.原告願供擔保，
    請准宣告假執行。
二、被告則以：
  (一)估價單上行戳雖係被告所有，並為被告配偶林蘇月卿所蓋，
    惟單名、數量非出自被告行號，估價單上的字體亦非被告店
    內人員所書寫。如附表所示編號1 、2 、3 、4 、5 、6 、
    13、17、19水泥塑品，非出自於被告所經營之商號，亦非原
    告之美術作品。且原告於92年9 月2 日提出告訴，前開物品
    完全未經扣案，迄至94年9 月9 日始自行提出於臺灣屏東地
    方法院檢察署，原告主張前開物品美術著作為其所有，尚無
    可採。
  (二)原告於94年7 月22日向本院提起刑事附帶民事訴訟，同年7
    月26日本院刑事庭送分案，被告收受繕本時，已逾2 年時效
    ，對於原告請求賠償主張為時效消滅抗辯。
  (三)至扣案之雀替水泥製品，為被告行號所雕刻之母模而製作，
    原告僅提出原木母模照片與指訴之雀替水泥製品照片比對，
    不足證明該雀替水泥製品仿製自原告雀替母模。並於本院聲
    明：1.原告之訴及假執行聲請均駁回。2.如受不利判決，願
    供擔保請准免為假執行。
四、兩造對於臺灣屏東地方法院檢察署92年度發查字第942 號偵
    查案件（下稱發查942 號卷）卷附估價單上（見發查942 號
    卷第18頁）東藝雕塑行戳章為真正不爭執。是本件本院所應
    審究者為：(一)被告是否侵害原告如附表所示之水泥塑品之商
    品著作？(二)原告得向被告請求賠償之金額為何？(三)原告得否
    請求被告將臺灣高等法院高雄分院95年度上易字第574 號刑
    事判決及本件民事判決或附件內容刊登報載？經查：
  (一)有關被告是否侵害原告如附表所示之水泥塑品之商品著作部
    分：
  1.依證人陳周隆於偵查庭中證稱：「（【提示卷附東益水泥雕
    像照片】是否知道何人製作該雕像的母模？）有些是我畫出
    來兼雕刻，有些是老闆黃東益畫出來我再雕刻。」「（【提
    示告訴人所附附表一】何時製作是否如此？）應該是如附表
    所示的製作時間。」「（為黃東益從事繪畫及雕刻工作多久
    ？）該工廠開始運作我就在做了，十幾年有了，他出錢請我
    做完後，版權歸黃東益所有，我不能再幫別人做。」「（如
    何創作？）自己想出來的。有時候是黃東益說一個構想我再
    創作。」「（是否有參考何人作品或畫冊作成？）沒有，都
    是自己想的。」「（目前著作權皆歸黃東益所有？）是。」
    等語（見發查942 號卷第30、31頁）。
  2.證人吳大山於臺灣高等法院高雄分院刑事庭審理及第1 次、
    第2 次勘驗時證稱：「（問：92年8 月17日黃東益有無委託
    你到東藝雕塑行購買系爭產品？）答：有」「（問：今日帶
    來的成品，是否你們買到的產品？）答：是的」「（問：老
    闆如何叫你去買？）答：他說有人模仿他的水泥雕塑，叫我
    從水底寮回來時順便買，我說如果有買到就載回來」「（問
    ：買來的雕塑品，有無帶來？）答：有，現在放在停車場」
    「（問：剛才勘驗的4 件水泥雕像，是否當時黃東益叫你到
    東港「東藝雕塑行」所購買回來的產品？）答：是的，有些
    扣案在地檢署，有些放在我們工廠，當時買回來跟我們工廠
    不一樣的是他們的產品有纖維，我們的沒有纖維，原審只有
    拿照片給我指認，所以不能確定是否就是我所購買回來的產
    品」「（問：收據誰寫的？）答：我去時，有個婦人她在拜
    拜，我買完東西，她蓋章並拿收據給我」「（扣案的天官2
    個、旗童1 個、子1 個、壽1 個、如意童1 個是否你到東港
    雕塑行買的？）是的」等語（見臺灣高等法院高雄分院95年
    度上易字第574 號第71至73頁、第134 頁），並有勘驗照片
    （同上卷第85至94頁）可按。
  3.臺灣高等法院刑事庭勘驗之天官，經原告於本院勘驗時表示
    該天官為原告稱呼，被告店內則稱之為財，而證人吳大山在
    被告經營行號所購得物品經本院以肉眼比對，購置被告雕塑
    行之水泥雕塑品與原告提出所有木模相較，除麻姑右側裙襬
    、八童二腳下所踩雲朵不同外，其餘產品手勢、外觀、紋路
    均屬相同，有本院勘驗筆錄及勘驗照片（見本院卷第189-19
    1 頁）附卷可按。
  4.又於94年11月25日16時30分許，經原告報警在被告雕塑行扣
    得之雀替水泥製品25件，與原告所提出雀替母模相比對，除
    左下角略有不同外，其餘三角框內草花紋路、大小均屬相同
    ，左框草花架構、方向、葉子數量亦屬相同，有屏東縣警察
    局東港分局卷附之照片可按。綜據上述，足徵被告否認除雀
    替外前開物品係出自於被告所經營之東藝雕塑行，尚無足採
    。
  5.再證人吳大山至被告經營之「東藝雕塑行」購買前述雕像時
    所取得之估價單1 紙，其上蓋有「東藝雕塑行」之統一發票
    專用章，並有品名：人物（財子壽），規格：3 尺3 ，數量
    ：5 組之記載，其上筆跡雖與被告林復從之妻之筆跡不符，
    而證人吳大山於本院刑事庭亦稱：開立之人與被告林復從妻
    特徵不符，惟該估價單既有該店「東藝雕塑行」之店章，則
    吳大山確有至該店購買雕像，該估價單當係被告店內其他人
    員所開立無疑。又被告另辯稱：係先蓋店章後，品名由買者
    自行填寫云云，惟實務上僅熟人，店家才允顧客攜回自填，
    該店人員與吳大山素不相識，自無由吳大山攜回已蓋妥「東
    藝雕塑行」店章之估價單自填之理，被告所辯不合常情，自
    不足採。
  6.至被告就雀替部分抗辯並未重製原告水泥塑品，並提出母模
    以為佐證。惟被告所提出母模係以木雕及樹脂2 種不同材質
    組合，且依證人乙○○於本院證述：「（問作鯉魚之前一、
    二年有無幫被告作過其他作品？）有，有作過雀替，大概是
    七、八年前做的，雀替我是做裡面雕刻而已，我雕刻花草，
    構思的部分被告有提供圖案給我，我自己再做一些改變。」
    「（【提示本院刑事卷第81頁雀替照片】是你雕刻的母模重
    製而成的嗎？）是的，我印象中我製作的部分是花草部分，
    框框不是我做的，旁邊因為是小項的，是否是我請我自己的
    師傅做的我忘記了」；證人丙○○則於本院證稱：「（【提
    示被告提出之雀替母模】這是誰製作的？）除了雕刻的部分
    外，框框的部分是我做的，框框的部分約七、八年前做的。
    花草雕刻的部分是被告拿去給乙○○做的，旁邊是我拿雕刻
    花樣灌模，再去把它修出來，雕刻花樣的部分我不知道是何
    人做的，這個材質是樹脂。我把框框和底板都做好後，被告
    再畫圖，再拿去給人家作木雕，木雕做好後再拿回來給我黏
    下去，樹脂的部分模子是我雕刻的，模子也是樹脂的材質。
    」等語，核與被告於本院陳述：「（母模是怎麼來的？）是
    證人乙○○、證人丙○○做的，何時委託他們做的我不記得
    了，大概是查扣前一年即九十三年，大概是年尾。證人乙○
    ○我是在新園鄉他家委託他，證人丙○○當時受僱於我，我
    是在工廠委託他。雀替邊裡面的花草是委託證人乙○○雕刻
    ，邊是委託證人丙○○，我自己本身也有參與草花旁邊的形
    狀。」「（【提示警卷編號二第22頁照片】你參與的是哪部
    分？框框是證人丙○○雕刻的，三角形裡面的東西是證人乙
    ○○在他家雕刻的，乙○○完成後再取回，由我和丙○○繼
    續加工雕刻，我參與的部分是照片所示左側方形框框內的雕
    製。…」等語，明顯不符，足見被告所提出母模係仿照原告
    雀替製品而改作，亦屬侵害原告美術著作權，是被告此部分
    抗辯，亦無足採。
  7.被告復抗辯實物測量高度與估價單上記載的大小不符等語。
    然查：估價單上之記載僅係粗略記述，縱該記載高度與實際
    高度不同，亦無從認定本院所勘驗物品即非出自被告雕塑行
    。
  8.綜上事證，足見被告明知如附表所示編號1 、2 、3 、4 、
    5 、6 、13、17、19之水泥塑像及雀替製品均係原告所有之
    美術著作，竟先取得原告所創作之水泥塑像後，於92、3 年
    間，陸續以該水泥塑像進行製模，待模組完成後，再將水泥
    灌入模組內，待水泥乾固後，即完成重製及改作前述美術著
    作，並將完成之重製品及改製品放置於所經營東藝雕塑行之
    事實，應堪認定。
  9.另原告主張被告另侵害附表所示編號7 至12、14至16、18水
    泥塑品，惟為被告所否認，而原告就此部分亦無法提供實物
    以供比對，原告前開主張，即屬無據。
  (二)有關原告得向被告請求賠償之金額為何部分：
  1.按因故意或過失不法侵害他人之著作財產權或製版權者，負
    損害賠償責任。數人共同不法侵害者，連帶負賠償責任。依
    前項規定，如被害人不易證明其實際損害額，得請求法院依
    侵害情節，在新臺幣1 萬元以上100 萬元以下酌定賠償額。
    如損害行為屬故意且情節重大者，賠償額得增至新臺幣100
    萬元，著作權法第88第1 項、第3 項定有明文。
  2.被告侵害原告所有如附表編號1 、2 、3 、4 、5 、6 、13
    、17、19所示美術著作權已如前述，惟本件原告於發現被告
    有侵害原告著作權後，即有提出刑事告訴，然於發現後近2
    年時間檢察官始行搜索，於搜索時，除扣得雀替25件外，其
    餘物品並未扣得，參之被告亦否認有侵害原告所有美術著作
    ，原告所受之實際損害，顯不易證明。本院審酌被告侵害之
    情節尚非重大、原告所製作之水泥雕塑大多係用於廟宇市場
    需求性及被告出售侵害產品5 組之價款6,500 元等情，認依
    前揭規定酌定其損害額為65萬元尚屬適當。又給付無確定期
    限者，債務人於債權人得請求給付時，經其催告而未為給付
    ，自受催告時起，負遲延責任。其經債權人起訴而送達訴狀
    ，或依督促程序送達支付命令，或為其他相類之行為者，與
    催告有同一之效力，民法第299 條第2 項定有明文。本件原
    告依侵害著作權之法律關係請求被告賠償屬無確定期限債務
    ，原告請求被告自起訴狀繕本送達翌日起即94年7 月27日起
    至清償日止，按法定利率即週年利率百分之5 計算之利息，
    即屬有據。
  3.又被告抗辯原告前開請求權已罹於2 年時效等語。然查，原
    告係於94年7 月22日向本院提出刑事附帶民事訴訟，有本院
    收文章戳可稽，而原告係於92年8 月27日委託訴外人吳大山
    購買侵害原告美術著作水泥塑品，亦有估價單存卷可按，亦
    即原告發現被告侵害其水泥塑品時間最早應為8 月27日，則
    原告提起本件訴訟尚未罹於2 年時效，被告所辯，容有誤會
    。
  (三)有關原告得否請求被告將臺灣高等法院高雄分院95年度上易
    字第574 號刑事判決及本件民事判決或附件內容刊登報載部
    分：
  1.按犯第91條至第95條之罪者，因被害人或其他有告訴權人之
    聲請，得令將判決書全部或一部登報，其費用由被告負擔，
    著作權法第99條定有明文。前開規定係參考刑事訴訟法第31
    5 條規定訂定，故前開請求應向最後事實審法院聲請。原告
    請求本院將被告侵害原告著作臺灣高等法院高雄分院95年度
    上易字第574 號刑事判決刊登報載，惟本院並非該刑事判決
    最後事實審法院，原告請求，顯有誤會，不應准許。
  2.次按被害人得請求由侵害人負擔費用，將判決書內容全部或
    一部登載新聞紙、雜誌，著作權法第89條固定有明文。參其
    立法理由係以著作權被侵害時，對權利人之名譽、聲望及信
    用將造成損害，得請求侵害人負擔費用將判決書內容全部或
    一部登載於新聞紙、雜誌，以回復其名譽、聲望或信用。依
    此立法意旨，侵害人僅侵害著作權人之著作財產權，而未侵
    害著作人格權者，對著作權人之名譽、聲望及信用，尚無造
    成其人格之損害，即無回復其名譽、聲望及信用之必要。至
    著作人格權之保護範圍，依著作權法第15條至第17條規定，
    應包括下列3 項：(1)同一性保持權：即防止客觀上有損害著
    作人人格利益之行為，並避免其著作遭受違反其意思之竄改
    、割裂、增刪而損害著作人之名譽、聲望；(2)姓名表示權：
    即著作人於著作之原件或其重製物上或於著作公開發表時，
    有表示其本名、別名或不具名之權利；(3)公開發表權：著作
    人將其尚未公開發表之著作，以發行、播送、上映、口述、
    演出、展示或其他方法向公眾公開提示著作內容之權利之謂
    。
  3.核被告前揭侵害被上訴人之著作權情形，並未對原告名譽、
    聲望、信用造成損害，且前開著作權業經原告公開發表，自
    無侵害其公開發表權。依此，上訴人僅侵害被上訴人著作財
    產權，並未侵害被上訴人之著作人格權，故被上訴人主張依
    著作權法第89條、第85條之規定，請求被告刊登本件判決全
    文及道歉啟事，即屬無據，應予駁回。
五、綜上所陳，被告侵害原告美術著作，原告依著作權法之規定
    請求被告賠償如主文第1 項所示之金額及利息，即有理由，
    應予准許，逾此範圍請求，尚屬無據，應予駁回。又本件原
    告勝訴部分，兩造分別陳明願供擔保請准宣告假執行或免為
    假執行，核無不合，爰酌定相當之擔保金額，予以准許。至
    原告敗訴部分，其假執行之聲請失所附麗，應予駁回。
據上論結，原告之訴為一部有理由，一部無理由，依民事訴訟法
第79條、第390 條第2 項、第392 條第2 項，判決如主文。
中    華    民    國    97    年    1     月    4     日
                  民事第一庭    審判長法  官  徐美麗
                                      法  官  潘  快
                                      法  官  邱玉汝
正本係照原本作成。
如對判決上訴，須於判決送達後20日內向本院提出上訴狀，其未
表明上訴理由者，應於提出上訴後20日內向本院補提理由書狀（
均須按他造當事人之人數附繕本）。
中    華    民    國    96    年    1     月    7     日
                                      書記官  魏慧夷
附表：
┌──┬─────────┬─────────┐
│編號│品              名│單  價（新臺幣）  │
├──┼─────────┼─────────┤
│01  │財                │1,200元           │
├──┼─────────┼─────────┤
│02  │子                │1,200元           │
├──┼─────────┼─────────┤
│03  │壽                │1,200元           │
├──┼─────────┼─────────┤
│04  │麻姑              │1,200元           │
├──┼─────────┼─────────┤
│05  │旗童              │500元             │
├──┼─────────┼─────────┤
│06  │如意童            │500元             │
├──┼─────────┼─────────┤
│07  │麒麟頭（右向）    │700元             │
├──┼─────────┼─────────┤
│08  │麒麟頭（左向）    │700元             │
├──┼─────────┼─────────┤
│09  │麒麟身（左向）    │4,300元           │
├──┼─────────┼─────────┤
│10  │麒麟身（右向）    │4,300元           │
├──┼─────────┼─────────┤
│11  │太子              │1,200元           │
├──┼─────────┼─────────┤
│12  │女婢              │1,000元           │
├──┼─────────┼─────────┤
│13  │武財神            │1,200元           │
├──┼─────────┼─────────┤
│14  │天官              │1,200元           │
├──┼─────────┼─────────┤
│15  │拘匾童（右向）    │1,000元           │
├──┼─────────┼─────────┤
│16  │拘匾童（左向）    │1,000元           │
├──┼─────────┼─────────┤
│17  │元寶童            │500元             │
├──┼─────────┼─────────┤
│18  │八童1             │500元             │
├──┼─────────┼─────────┤
│19  │八童2             │500元             │
└──┴─────────┴─────────┘


司法院資訊處製作；財團法人民間司法改革基金會備份。
